【裁判字號】    94,重訴,55
【裁判日期】    950414
【裁判案由】    侵權行為損害賠償
【裁判全文】
臺灣苗栗地方法院民事判決          94年度重訴字第55號
原      告  戊○○
訴訟代理人  陳淑芬律師
被      告  丙○○
                        號
訴訟代理人  張智宏律師
上列當事人間請求侵權行為損害賠償事件，本院於民國95年3 月
31日言詞辯論終結，判決如下：
    主    文
被告應給付原告新臺幣貳拾萬元，及自民國九十四年十月五日起
至清償日止，按年息百分之五計算之利息。
原告其餘之訴駁回。
訴訟費用由被告負擔五分之一，餘由原告負擔。
本判決原告勝訴部分得假執行；但被告如以新台幣貳拾萬元為原
告預供擔保後，得免為假執行。
原告其餘假執行之聲請駁回。
    事實及理由
一、原告起訴主張被告與訴外人乙○○、邱世養、丁○○為兄弟
    關係，並共有坐落苗栗縣公館鄉○○○段第380、380-1二筆
    地號土地，各有應有部分四分之一；而同段第369、380-2地
    號土地則為訴外人乙○○、邱世養、丁○○三人共有，應有
    部分各為三分之一（以下簡稱系爭土地），四人於民國93年
    10月18日至原告代書事務所委託原告辦理系爭土地協議分割
    事宜。訴外人乙○○、邱世養、丁○○並於同年月21日，委
    請原告代為申請系爭土地複丈，且均預付測量費及土地登記
    費用，僅被告不願預付前揭費用，僅口頭表示待分割滿意後
    才願意付款，原告遂在當日即將蓋有乙○○、邱世養、丁○○三人印章，被告則列為關係人後即行向地政機關送件辦理
    。嗣地政機關辦理系爭土地現場施測時，被告及訴外人等人
    均至現場協助指界，而至地政機關完成測量成果圖並通知原
    告辦理指界確認蓋章時，丁○○即於93年12月1 日交付便章
    予原告，同日乙○○、邱世養亦以電話口頭委託原告代刻便
    章，而被告則於93年12月6 日上午8 時許至原告事務所，因
    前揭地政機關現場施測時測量人員甲○○表示被告之所有同
    段第231 號建物有一半坐落同段第380 地號，並非在原使用
    執照或所有權狀上所記載坐落同段第380-1 地號土地上，建
    物部分建在農地及建地部分亦超過本人應有部分，並有法定
    空地問題，遂將被告所有坐落同段第380 、380-1 地號土地
    上之建物使用執照及建物權狀影本交予原告，並因未攜帶便
    章而口頭委託原告代刻便章以補辦指界認章手續，原告即於
    當日完成被告之用印。而被告於同年月7 日自行前往地政機
    關查閱系爭土地測量成果圖，發覺建物實際坐落位置與建物
    使用執照登載位置不符，被告為轉移其所有建物坐落基地不
    符，遂基於不法侵害之故意向前揭共有人及親友誣指原告偽
    刻被告之印章，另於同年月13日寄發內容載有原告偽刻被告
    印章之存證信函予地政機關即苗栗市地政事務所、及同年月
    22 日 向臺灣苗栗地方法院檢察署提出偽造文書之告訴，幸
    經該署以94年度偵字第2466號偵結不起訴處分確定，被告前
    揭不實陳述，對於一生從事公職之原告名譽客觀上已重大影
    響，爰依侵權行為之法律關係提起本件訴訟，並聲明被告應
    給付原告新臺幣（下同）1,000 萬元之損害賠償金，及自起
    訴書狀繕本送達被告翌日即94年10月5 日起至清償日止，按
    年利率5 ％計算之法定遲延利息，並願供擔保為假執行。
二、被告則以伊並無於93年12月6 日以口頭委託原告代刻印章，
    或委託原告持刻印章至苗栗地政事務所用印。被告雖曾於93
    年12月13日寄發內容載有原告未經被告同意即刻被告印章之
    存證信函予地政機關即苗栗市地政事務所、同年月22日向臺
    灣苗栗地方法院檢察署提出偽造文書之告訴、及於同年12月
    20日下午打電話予訴外人丁○○、邱義慶告知原告盜刻被告
    之印章，乃因原告係由丁○○所介紹、邱義慶則係居中協調
    系爭土地共有人間協議分割事宜，僅以抱怨之語氣為之，並
    非散佈不實語言破壞原告名譽。再者，原告為何會盜刻被告
    印章被告實不知其原委。惟參諸系爭土地複丈成果係以乙○○、丁○○、邱世養等3 人名義提出申請，並已由渠等繳交
    測量等相關費用，則原告是否藉蓋用被告印章以完成初步之
    複丈工作，用以向渠等交待並收取相關費用，亦非不無可能
    。不論原告其動機如何，惟原告確係未經被告授權而盜刻被
    告印章並加以使用，原告之行為確業已造成被告權益之損害
    業已涉犯刑法第217 條偽造印章之罪，則被告據以提出告訴
    ，乃屬權利之合法行使，並無任何不法等語置辯，並聲明駁
    回原告之訴；如受不利益之判決，願供擔保免為假執行。
三、本件依民事訴訟法第270 條之1 第1 項第3 款、第271 條之
    1 規定，本院先於95年2 月15日整理並協議簡化爭點及不爭
    執事項後，兩造同意就本院於95年3 月31日辯論程序中，兩
    造協議簡化之爭點為主張及辯論，依同法第270 條之1 第3
    項之規定，本院僅須就兩造協議簡化之爭點為審究（分見本
    院94年度重訴字第55號卷第212-216 、264-268 頁）。茲兩
    造所不爭執之事項如下：
  (一)被告與訴外人乙○○、邱世養、丁○○為兄弟關係，並就系
    爭土地即坐落苗栗縣公館鄉○○○段第380 、380-1 二筆地
    號土地，各有應有部分四分之一；而同段第369 、380-2 地
    號土地則為乙○○、邱世養、丁○○三人共有，應有部分各
    為三分之一，四人於93年10月18日至原告代書事務所口頭委
    託原告辦理系爭土地協議分割事宜。苗栗地政事務所並於同
    年11月16日指派測量人員甲○○辦理系爭土地現場施測，被
    告與乙○○、邱世養、丁○○四人均親自到現場指界。
  (二)原告於93年12月1 日持丁○○、邱世養、乙○○3 人之印章
    前往苗栗市地政事務所指界認章。上開印章取得之方式，因
    丁○○住家距原告甚近直接交付予原告，乙○○、邱世養則
    以電話方式委託原告代為刻印。
  (三)原告電話催被告拿印章、身分證件、權狀、使用執照等交給
    原告，而被告於93年12月6 日交付門牌苗栗縣公館鄉中義村
    14鄰332號房屋之使用執照及所有權狀影本各乙份予原告。
  (四)被告於93年12月13日寄發內容載有原告偽刻被告印章之存證
    信函副本予地政機關即苗栗市地政事務所、及同年月22日向
    臺灣苗栗地方法院檢察署提出偽造文書之告訴（分見同上卷
    第69-73 頁）。另於同年12月20日下午打電話予訴外人丁○○、邱義慶告知原告盜刻被告之印章。
  (五)原告最高學歷為文化大學政治研究所畢業，並於83年2 月16
    日在行政院環境保護署以簡任10職等本俸2 級秘書一職辦理
    退休，現職則為土地代書；被告最高學歷為高職畢業，職業
    則為農。兩造之財產狀況詳如本院94年度重訴字第55號卷第
    201-209 頁所附本院依職權查詢財產總歸戶資料。
四、本件之爭點及法院之判斷：
  (一)被告是否授權原告刻印章並委託原告持該印章至苗栗市地政
    事務所為指界認章？
  1.按當事人主張有利於己之事實者，就其事實有舉證之責任。
    但法律另有規定，或依其情形顯失公平者，不在此限，民事
    訴訟法第277條定有明文。即法院判斷當事人間之私權爭執
    ，必先認定事實，然後適用法律，當事人主張之事實或法院
    應依職權調查之事實，如真偽不明時，除法院依法應依職權
    調查者外，法院既不得拒絕裁判，則不得不將事實真偽不明
    而生之不利益，歸諸於一造當事人，此一造當事人為避免法
    院為其不利益之判斷，必須舉出證據，使該事實顯明，此即
    為舉證責任。參酌上開說明，原告應就被告確實委託刻印並
    辦理指界認章之事實，由原告負舉證責任。
  2.查被告與乙○○、邱世養、丁○○為兄弟關係，並就系爭土
    地即坐落苗栗縣公館鄉○○○段第380 、380-1 二筆地號土
    地，各有應有部分四分之一；而同段第369 、380-2 地號土
    地則為乙○○、邱世養、丁○○三人共有，應有部分各為三
    分之一，四人於93年10月18日至原告代書事務所口頭委託原
    告辦理系爭土地協議分割事宜，苗栗地政事務所並於同年11
    月16日指派測量人員甲○○辦理系爭土地現場施測，渠等均
    親自到現場協助指界，為兩造所不爭執，已如前述，足認被
    告確實口頭委託原告辦理系爭土地協議分割。
  3.被告雖辯稱於93年10月18日僅口頭委託原告辦理分割系爭土
    地，並未口頭委託原告刻印章，於93年12月6 日至原告代書
    事務所交付建物使用執照及權狀予原告，亦未口頭委託原告
    刻印章，嗣同年12月7 日經苗栗地政測量員甲○○通知測量
    成果圖已完成前去查閱，才發現原告盜刻被告之印章並盜蓋
    在土地複丈圖即指界認章，惟原告對於被告辯稱原告盜刻印
    章則否認。查證人乙○○證稱：被告確實有口頭委託原告刻
    印章辦理系爭土地分割，渠等兄弟四人於93年10月18日在原
    告事務所達成協議分割時，均當場口頭表示委託原告負責辦
    理包括刻印章，並未簽立書面委託資料。原告則於93年12月
    1 日以電話方式告知伊，苗栗地政事務所通知土地複丈圖須
    要被告、乙○○及邱世養之印章辦理指界認章等語。證人即
    辦理系爭土地施測苗栗地政事務所測量員甲○○亦到院證稱
    ：一般作業程序當事人若有委託代書辦理者，如須補正資料
    者，均通知代書補正，不會直接通知當事人前來補正，被告
    之指界認章印章確實由原告到地政事務所蓋立。系爭土地現
    場施測當日，伊以圖面推算被告所有之建物應有越界建築及
    法定空地之問題，系爭土地共有人當場起口頭爭執，嗣原告
    補正被告建物之使用執照及權狀等語以觀（分見臺灣苗栗地
    方法院檢察署94年度偵字第2466號卷第15頁、本院同上卷第
    87-90 、95頁），足認原告於93年12月1 日以電話方式通知
    被告補蓋印章，並於同年月6 日交付建物使用執照及權狀予
    原告，被告既委託原告辦理系爭土地分割，且曾親自於施測
    當日至現場協助指界辦理測量，顯見被告對於系爭土地分應
    得之相關位置已有相當程度認知，而委託辦理分割土地事項
    ，衡情應包括印章刻印，否則被告又何須於前揭交付翌日即
    同年月7 日即自行前往苗栗地政事務所查閱土地複丈成果圖
    。又指界認章僅為土地複丈圖製作完成手續之一，依據土地
    登記規則第34條及行政院內政部93年7 月1 日內授中辦地字
    第0930724553號修正「申請土地登記應附文件法令補充規定
    」部分規定，尚須分割協議書、印鑑證明、戶籍謄本、同意
    書及切結書等，單純指界認章完成之土地複丈成果圖並非當
    然發生分割共有物之效力，且地政實務上亦常由代書代委託
    協議分割之當事人刻印章，原告主張被告有口頭委託原告刻
    印章並委託原告持該印章至苗栗地政事務所為指界認章，應
    屬可取。
  (二)被告向臺灣苗栗地方法院檢察署對於原告提起偽造文書之告
    訴及以存證信函載明盜蓋印章寄於苗栗地政事務所，是否構
    成侵權行為？
  1.按人民有請願、訴願及訴訟之權。又以上各條列舉之自由權
    利，除為防止妨礙他人自由，避免緊急危難，維持社會秩序
    ，或增進社會公共利益所必要者外，不得以法律限制之，憲
    法第16條及第23條著有明文。蓋訴訟權者，乃人民於權利受
    損害時，向法院提起訴訟，請求為一定裁判之手段性的基本
    權利。國家為達成此項保障人民訴訟權之任務，依照訴訟權
    之性質、社會生活之現實及國家整體發展之狀況，提供適當
    之制度保障。經由制度保障功能之確認及對憲法人民權利條
    款作體系論之解釋，而建立起訴訟權之保障範圍，即涵蓋凡
    憲法所保障之權利，遭受公權力或第三人之不法侵害，國家
    均應提供訴訟救濟之途徑，並由司法機關作成終局之裁判，
    此訴訟救濟途徑係由各級法院構成之審級制度，在我國則為
    三級三審制，且各級法院所應踐行之程序應符合一般民主法
    治國家所遵循之原則，諸如審判獨立、公開審理、言詞辯論
    、攻擊防禦方法之對等等，並以法院組織法、民事訴訟法、
    行政訴訟法、刑事訴訟法等關於組織與程序之成文法律來明
    確規範訴訟制度之實際運作，惟訴訟權雖受憲法保障，仍不
    可恣意為之，若有符合憲法第23條所要求之要件者時，仍得
    以法律限制之，以杜絕權利濫用之弊，合先敘明。
  2.被告確實委託原告刻印章並委託原告持該印章至苗栗地政事
    務所為指界認章，已如前述，則被告之權利並無遭受不利益
    之情形，至於其建物是否越界及法定空地等問題，則屬系爭
    土地共有人間應如何協商，與原告前揭行為無涉。被告在明
    知已授權原告刻印章並蓋立於土地複丈成果圖上，仍為不實
    之告訴，除浪費寶貴之司法資源外，更有致原告身陷牢獄之
    惡意，被告辯稱乃合法行使權利等語，並不足採。再者，被
    告竟以存證信函載明盜蓋印章寄於苗栗地政事務所，以原告
    現職為土地代書以觀，另有因違反地政士相關法規遭停職之
    虞，另於同年12月20日下午打電話予訴外人丁○○、邱義慶
    告知原告盜刻被告之印章，綜上各節，被告前揭不法行為客
    觀上實已侵害原告之名譽權。原告主張被告向臺灣苗栗地方
    法院檢察署對於原告提起偽造文書之告訴及以存證信函載明
    盜蓋印章寄於苗栗地政事務所，均足以構成侵權行為，應屬
    足取。
  (三)原告名譽權既受不法侵害，被告應賠償之損害賠償金為何？
  1.按因故意或過失，不法侵害他人之權利者，負損害賠償責任
    。又不法侵害他人之身體、健康、名譽、自由、信用、隱私
    、貞操，或不法侵害其他人格法益而情節重大者，被害人非
    財產上之損害，亦得請求賠償相當之金額。其名譽被侵害者
    ，並得請求回復名譽之適當處分，民法第184 條第1 項、第
    195 條第1 項定有明文。
  2.再按廣義上的名譽包括內部與外部，僅論及外部者，則為狹
    義之名譽，係指他人對特定人（包括法人）的屬性所給予的
    社會評價。至於某人對其內在價值的感受，即內部名譽，亦
    謂之名譽感。內部名譽是個人對自己內在價值的評定，是主
    觀上的感覺。外部名譽則是外界特定人的評價，因為評價者
    眾，公論存乎於社會之中，其判斷標準自然具有社會相當性
    ，因此外部名譽亦可稱之為客觀名譽。舉例而言，某甲收到
    一封匿名信，信中對其極盡毀謗污辱之能事，某甲閱畢之後
    ，有深受羞辱之感，致使精神痛苦，不敢見人。惟此信內容
    僅流通於此二人之間，並未公示於他人，是故僅對某甲之內
    部名譽造成損害，尚不及外部名譽受損害程度。又所謂名譽
    之概念，因個人之階級、身分、品性之不同而異趣，乃為其
    社會屬性之評價。故同一地位之人享有同一程度之名譽，無
    關乎個人之主觀感受是否構成名譽侵害，不以被害人主觀感
    受為準，應就社會一般人之評價，客觀判斷之，此為名譽感
    不應在名譽權所保障之範圍內的理由之一。其二則為一般人
    格權係關於人的價值與尊嚴的權利，將名譽感稱之為人格尊
    嚴的具體內容之一予以保護，而涵攝於一般人格權中無可非
    難。惟名譽權係法定之個別人格權，性質上係自一般人格權
    衍生而出，若將名譽感視之為人格尊嚴，而以民法第195 條
    之規定予以保護，則無異錯解法律概念且混淆了一般人格權
    與個別（具體）人格權之界限，並將導致法律適用上產生混
    淆。參酌上開說明，被告前揭不法行為，客觀上實已侵害原
    告之名譽權。
  3.本院審酌原告最高學歷為文化大學政治研究所畢業，並於83
    年2 月16日在行政院環境保護署以簡任10職等本俸2 級秘書
    一職辦理退休，現職則為土地代書；被告最高學歷為高職畢
    業，職業則為農。原告有5 筆不動產、銀行存款及一輛汽車
    ；被告則4 筆不動產、銀行存款及一輛汽車，有本院依職權
    查詢財產總歸戶資料在卷可稽（見本院94年度重訴字第55號
    卷第201- 209頁），且為兩造所不爭執，此外並參酌苗栗縣
    公館鄉屬於農業區域民風純樸、被告侵權行為之態樣、原告
    偽造文書刑事案件業已不起訴處分確定及兩造之社會經濟地
    位等一切狀況，認原告請求精神慰撫金1,000 萬元，尚嫌過
    高，應以20萬元為適當，逾此部分之主張，則不足取。
五、綜上所述，被告故意不法侵害行為侵害原告之名譽權，且情
    節重大，原告依侵權行為之法律關係，請求被告給付20萬元
    之損害賠償金，及自起訴狀繕本送達翌日即94年10月5 日起
    至清償日止，按週年利率5 ％計算之法定遲延利息，洵屬有
    據，應予准許，其逾此範圍之請求，即屬無據，應予駁回。
六、末按所命給付之金額或價額未逾50萬元之判決，法院應依職
    權宣告假執行，民事訴訟法第389 條第1 項第5 款定有明文
    ，本件原告陳明願供擔保，聲請宣告假執行，就其勝訴部分
    ，本院所命給付之金額僅為20萬元，未逾50萬元，依上開規
    定，本院就此部分自應依職權宣告假執行，原告聲請願供擔
    保宣告假執行，此不過促使法院職權發動，本院無須就其此
    部分為准駁之判決，惟被告陳明願供擔保請准免為假執行之
    宣告，亦無不合，爰酌定相當擔保金額准許之。至原告敗訴
    部分，其餘假執行之聲請，因訴之駁回而失所附麗，不應准
    許，應予駁回。
七、結論：原告之訴一部有理由、一部無理由，依民事訴訟法第
    第389 條第1 項第5 款、第392 條、第79條規定，判決如主
    文。
中    華    民    國    95    年    4     月    14    日
                         民事庭法    官  吳振富
正本係照原本作成。
如對本判決上訴，須於判決送達後20日內向本院提出上訴狀。
                             法院書記官  陳玲誼
中    華    民    國    95    年    4     月    14    日


司法院資訊處製作；財團法人民間司法改革基金會備份。
